ACORDAO-COMPLETO-2379370

ACÓRDÃO 3805/2020 ATA 8/2020 - PRIMEIRA CÂMARA

VISTOS, relatados e discutidos estes autos de tomada de contas especial instaurada pela Fundação Nacional de Saúde (Funasa) em desfavor do Sr. Gediel Sepulvida Pereira, prefeito do Município de Eunápolis-BA na gestão 2001-2004, em razão da execução parcial do objeto do Convênio 3614/2001 - Siafi 440029, que teve por objeto a construção de 822 conjuntos sanitários no âmbito do programa “Melhorias Sanitárias Domiciliares”,
ACORDAM os Ministros do Tribunal de Contas da União, reunidos em sessão de 1ª Câmara, ante as razões expostas pelo Relator, em:
9.1. considerar revel a empresa Eunaminas Construtora e Serviços Ltda. ME (CNPJ 04.951.613/0001-65) , com fundamento no § 3º, art. 12, Lei 8.443, de 16 de julho de 1992;
9.2. acatar parcialmente as alegações de defesa apresentadas pelo Sr. Gediel Sepulvida Pereira (CPF XXX.154.757-XX) ;
9.3. julgar irregulares as contas do Sr. Gediel Sepulvida Pereira (CPF XXX.154.757-XX) , prefeito do Município de Eunápolis/BA na gestão 2001-2004, com fundamento nos arts. 1º, inciso I, 16, inciso III, alínea “c”, da Lei 8.443/1992 c/c os arts. 19 e 23, inciso III, da mesma Lei, e com arts. 1º, inciso I; 209, inciso III; 210 e 214, inciso III, do Regimento Interno, e condená-lo ao pagamento das quantias a seguir especificadas, com a fixação do prazo de quinze dias, a contar da notificação, para comprovar, perante o Tribunal (art. 214, inciso III, alínea “a”, do Regimento Interno) , o recolhimento da dívida aos cofres da Fundação Nacional de Saúde, atualizada monetariamente e acrescida dos juros de mora, calculados a partir da data discriminada, até a data do recolhimento, na forma prevista na legislação em vigor:
	VALOR ORIGINAL (R$) 
	DATA DA OCORRÊNCIA
	DÉBITO/CRÉDITO

	13.458,67
	22/11/2002
	D

	70.211,66
	22/11/2002
	D

	171.666,34
	20/8/2003
	D

	330,38
	26/2/2015
	C

9.4. considerar iliquidáveis as contas da empresa Eunaminas Construtora e Serviços Ltda. ME (CNPJ 04.951.613/0001-65) , com fundamento nos arts. 20 e 21 da Lei 8.443/1992 c/c o art. 211 do Regimento Interno, ordenando-se seu trancamento;
9.5. autorizar, desde logo, nos termos do art. 28, inciso II, da Lei 8.443/1992, a cobrança judicial da dívida do Sr. Gediel Sepulvida Pereira, caso não atendidas as notificações;
9.6. enviar cópia deste Acórdão à Fundação Nacional de Saúde, aos responsáveis e ao Município de Eunápolis/BA, para ciência; e
9.7. encaminhar cópia desta deliberação ao Procurador-Chefe da Procuradoria da República no Estado da Bahia.

Tomada de contas especial instaurada em razão da execução parcial do objeto de Convênio, que teve por objeto a construção de 822 conjuntos sanitários no âmbito do programa Melhorias Sanitárias Domiciliares

Primeira Câmara

Prefeitura Municipal de Eunápolis - BA.

3. Responsáveis: Eunaminas Construtora e Servicos Ltda - Me (04.951.613/0001-65); Gediel Sepulvida Pereira (XXX.154.757-XX).

13.1. Ministros presentes: Walton Alencar Rodrigues (Presidente), Benjamin Zymler, Bruno Dantas e Vital do Rêgo.
13.2. Ministros-Substitutos presentes: Augusto Sherman Cavalcanti (Relator) e Weder de Oliveira.

AUGUSTO SHERMAN

Adoto, como relatório, excerto da instrução elaborada por Auditor Federal lotado na Secex-TCE (peça 51) , anuída pelos dirigentes da unidade (peças 52-53) , bem como do Parecer do MP/TCU (peça 54) , da lavra do e. Procurador Júlio Marcelo de Oliveira: 
“INTRODUÇÃO
1.	Cuidam os autos de tomada de contas especial instaurada pela Fundação Nacional de Saúde - Funasa em desfavor do Sr. Gediel Sepulvida Pereira, prefeito do Município de Eunápolis-BA na gestão 2001-2004, em razão da execução parcial do objeto do Convênio 3614/2001 - Siafi 440029 (peça 1, p. 61-75) , celebrado entre a Funasa e a Prefeitura Municipal de Eunápolis/BA, que teve por objeto a construção de 822 conjuntos sanitários no âmbito do programa ‘Melhorias Sanitárias Domiciliares’, conforme Plano de Trabalho (peça 1, p. 15-19) .
HISTÓRICO 
2.	O ajuste vigeu no período de 31/12/2001 a 6/9/2010, conforme definido no 10º Termo Aditivo (peça 3, p. 334) , e previa a apresentação da prestação de contas final em até 60 dias após o período de execução, conforme cláusula nona do convênio (peça 1, p. 71) .
3.	Para implementação do objeto foram previstos recursos no valor total de R$ 1.144.473,33, dos quais R$ 1.030.000,00 à conta da Funasa e R$ 114.473,33 à título de contrapartida municipal, conforme cláusulas terceira e quarta do convênio (peça 1, p. 67) .
4.	Os recursos foram repassados ao município conforme quadro abaixo (peças 1, p. 11 e 4, p. 12-38) :
	ORDEM BANCÁRIA
	DATA
	VALOR (R$) 
	CRÉDITO EM CONTA

	20020B007937
	3/7/2002
	343.333,33
	8/7/2002

	20020B013037
	20/11/2002
	343.333,33
	22/11/2002

	20030B005188
	15/8/2003
	171.666,34
	20/8/2003

	TOTAL
	858.333,00
	
5.	A vencedora do certame para execução do objeto do convênio foi a Construtora e Pavimentadora A. Guedes Ltda. (CNPJ 73.390.171/0001-48) , conforme Termo de Homologação da Tomada de Preços 27/2002 (peça 1, p. 319) , tendo o contrato sido assinado em 5/7/2002 (peças 3, p. 394-402, e 4, p. 4-8) . 
6.	Em 18/9/2002, com a anuência da Prefeitura de Eunápolis, ocorreu a cessão e sub-rogação dos direitos e obrigações do contrato para a empresa Eunaminas Construtora e Serviços Ltda. (CNPJ 04.951.613/0001-65) , que ficou responsável pela conclusão do objeto (peça 2, p. 212-214) .
7.	A Prefeitura de Eunápolis prestou contas das parcelas dos recursos recebidos da seguinte forma: 
a) em 25/10/2002, foi encaminhada a prestação da 1ª parcela constando pagamentos à Construtora e Pavimentação A. Guedes Ltda., no valor de R$ 102.000,00, em 8/8/2002, e à empresa Eunaminas Construtora e Serviços Ltda., no valor de R$ 241.333,33, em 24/9/2002 (peças 1, p. 303, e 2, p. 98 e 116) ;
b) em 3/2/2004, foi encaminhada a prestação da 2ª parcela constando pagamento, em 27/11/2002, no valor de R$ 343.333,33, à empresa Eunaminas Construtora e Serviços Ltda. (peça 3, p. 92 e 98) ; e
c) em 13/4/2010, foi encaminha a prestação da 3ª parcela constando pagamento, em 21/8/2003, no valor de R$ 171.666,34, à empresa Eunaminas Construtora e Serviços Ltda. (peça 3, p. 366 e 388) . 
8.	Por meio do Parecer Técnico 108/2004 (peça 3, p. 184-186) foram apontadas as seguintes irregularidades na execução do convênio:
1) O gestor não apresentou a Prestação de Contas da 3ª Parcela no valor de R$ 171.666,00 e também da contrapartida pactuada no valor de R$ 114.473,33;
2) Não foi apresentado embasamento legal à Sub-Rogação de Direitos e Obrigações, em que a Empresa Guedes cede à Empresa Eunaminas Construtora e serviços Ltda., 91% das obras civis pactuadas no Convênio nº 3641/01, tendo a participação da Prefeitura como ‘interveniente anuente’;
3) A entidade não justificou o pagamento à empresa Eunaminas Construção e Serviços Ltda., o valor de R$ 241.333,33, 6 dias após a assinatura do Contrato de Cessão e Sub-Rogação; 
4) Caso o gestor não se manifeste no prazo estipulado no ofício, deverá devolver à Conta do Tesouro Nacional n°.170500-8 - Agência 4201-3 - Código Identificador de Depósito - 255000.36211016-3- Banco do Brasil, o valor de R$ 530.192,29, corrigidos conforme Demonstrativo de Débito, anexo, referente a 61,77%, da meta física não executada, conforme Parecer Técnico da FUNASA, de 26-04-04.
5) A liberação da 4a e última parcela depende da resposta aos itens 1, 2 e 3.
9.	Os gastos com as construtoras totalizaram R$ 858.333,00, que correspondem a totalidade dos recursos repassados (peça 5, p. 140) . Ocorre que, nada obstante terem sido repassados e gastos 83,33% do valor acordado no convênio, verificou-se, mediante visita técnica realizada pela Funasa, que a execução física do objeto atingiu apenas 22,62% da meta pretendida, que corresponde a 186 módulos concluídos, e com funcionalidade, de um total de 822 módulos contratados (peça 4, p. 216-232) .
10.	O Sr. Gediel Sepulvida Pereira foi notificado pela Funasa a apresentar justificativas sobre as irregularidades apontadas no Parecer Financeiro 108/2004, de 3/6/2004, por meio do Ofício 65/2004 (peça 3, p. 182-186) , bem como a recolher o valor impugnado por meio da Notificação 906/2004, de 28/7/2004 (peça 3, p. 202) , Notificação 1/2012, de 11/5/2012 (peça 3, p. 348) e Notificação 2/2012, de 25/6/2012 (peça 4, p. 90) . 
11.	Em atendimento à Notificação 1/2012 (peça 3, p. 348) , o Sr. Gediel Sepulvida Pereira apresentou as justificativas de peça 3, p. 360-362, cujas razões não foram acatadas pela Funasa, conforme consta da Notificação 2/2012, de 25/6/2012 (peça 4, p. 90) . 
12.	Quanto à Notificação 2/2012 (peça 4, p. 90) , o responsável apresentou justificativas à Funasa, alegando a existência de Ação Civil Pública de improbidade administrativa movida pelo MPF (peça 4, p. 124-148) , tratando do Convênio 3614/2001, assim se manifestando:
Desse modo, não seria plausível o recolhimento de valores em favor da FUNASA tendo em vista a matéria discutida nesta Tomada de Contas Especial ser a mesma da mencionada Ação Civil Pública por Ato de Improbidade Administrativa que se encontra pendente de julgamento, sob pena de ser supostamente penalizado duas vezes pela mesma situação fática.
13.		O Relatório de Tomada de Contas Especial (peça 4, p. 168-182) , de 7/5/2012, indicou a ocorrência de dano ao erário no valor de R$ 858.333,00, em razão da impugnação total das despesas realizadas com os recursos recebidos através do Convênio 3614/2001, Siafi 440029, responsabilizando o Sr. Gediel Sepulvida Pereira (CPF XXX.154.757-XX) , prefeito do Município de Eunápolis/BA na gestão 2001-2004.
14.	Posteriormente à emissão do Relatório de Tomada de Contas Especial, a Funasa realizou nova visita técnica às obras, conforme Relatório de Visita Técnica (peça 4, p. 216-304) , apontando execução física de 22,62%. Em razão da visita técnica, a Funasa emitiu o Parecer Técnico Final de peça 4, p. 310-312, opinando pela aprovação parcial do convênio no percentual de 22,62%, relativo aos 186 módulos sanitários construídos, de um total de 822 previstos.
15.	Por meio do Parecer Financeiro 92/2014 (peça 5, p. 140-142) opinou-se pela aprovação parcial do convênio, no valor de R$ 194.154,92, correspondente ao percentual de 22,62% e reprovação do valor de R$ 679.364,25, sendo R$ 664.178,08 de recursos da Funasa.
16.	O Sr. Gediel Sepulvida Pereira foi novamente notificado pela Funasa a recolher o valor impugnado por meio da Notificação 1/2014, de 19/11/2014 (peça 5, p. 162) e da Notificação 1/2015, de 13/7/2015 (peça 5, p. 330) , mantendo-se silente.
17.	A Construtora e Pavimentadora A. Guedes, contratada inicialmente para a execução das obras, também foi notificada a ressarcir o valor impugnado, conforme Notificação 160/2014 (peça 5, p. 210) , ocasião em que apresentou a resposta de peça 5, p. 224-321, que restou acatada por meio do Parecer Financeiro 76/2015 (peça 5, p. 322) . Na peça de defesa apresentada pela construtora, esta informou que jamais havia recebido recursos relativos ao convênio e que houve utilização de nota fiscal da empresa para pagamento de terceiros estranhos aos seus quadros, revelando possível caso de corrupção. A Funasa deu conhecimento dos fatos apontados pela construtora à Polícia Federal, nos termos do Ofício 556/2015 (peça 5, p. 324) .
18.	No Relatório de Tomada de Contas Especial Complementar (peça 5, p. 362-366) , de 30/11/2015, indicou-se a ocorrência de dano ao erário no valor de R$ 679.364,25, em razão da impugnação parcial das despesas realizadas com os recursos recebidos através do Convênio 3614/2001, Siafi 440029, responsabilizando o Sr. Gediel Sepulvida Pereira (CPF XXX.154.757-XX) , prefeito do Município de Eunápolis/BA na gestão 2001-2004.
19.	O Relatório de Auditoria 581/2016, bem como os respectivos Certificado de Auditoria e Parecer do dirigente de controle interno (peça 6, p. 44-49) , todos emitidos pela Secretaria de Controle Interno, concluem que os autos se encontram em consonância com os normativos aplicáveis, opinando pela irregularidade das contas, na forma indicada no Relatório de Tomada de Contas Especial Complementar (peça 5, p. 362-366) . A ciência ministerial com pronunciamento pela irregularidade está datada de 13/6/2016 (peça 6, p. 50) .
20.	Procedida a análise dos autos por meio da instrução inicial (peça 11) , verificou-se que os recursos repassados foram recebidos e aplicados integralmente durante a gestão do Sr. Gediel Sepulvida Pereira e que a empresa Eunaminas Construtora e Serviços Ltda. assumiu a responsabilidade pela conclusão da obra, razão pela qual foram responsabilizados solidariamente pela inexecução parcial do objeto no valor de R$ 664.178,08, correspondente a 77,38% do valor repassado. O ex-prefeito ainda foi responsabilizado pela não aplicação dos recursos recebidos no mercado financeiro no valor de R$ 15.186,17.	   
21.	Assim, conforme item 22 da instrução de peça 11, propôs-se a realização de citação aos responsáveis nos seguintes termos:
a) realizar a citação do Sr. Gediel Sepulvida Pereira (CPF XXX.154.757-XX) , ex-prefeito de Eunápolis/BA, e da empresa Eunaminas Construtora e Serviços Ltda. (CNPJ 04.951.613/0001-65) , com fundamento nos arts. 10, § 1º, e 12, incisos I e II, da Lei 8.443/1992 c/c o art. 202, incisos I e II, do RI/TCU, para que, no prazo de quinze dias, apresentem alegações de defesa e/ou recolham, solidariamente, aos cofres da Fundação Nacional de Saúde as quantias abaixo indicadas, atualizadas monetariamente a partir das respectivas datas até o efetivo recolhimento, abatendo-se na oportunidade a quantia eventualmente ressarcida, na forma da legislação em vigor, em decorrência em decorrência da inexecução de 77,38% do objeto do Convênio n° 3614/2001, SIAFI/SICONV 440029, celebrado com a Prefeitura Municipal de Eunápolis/BA, tendo por objeto ‘Melhorias sanitárias domiciliares’:
	 VALOR ORIGINAL (R$) 
	DATA DA OCORRÊNCIA

	149.178,41
	03/07/2002

	343.333,33
	20/11/2002

	171.666,34
	15/08/2003

b) realizar a citação do Sr. Gediel Sepulvida Pereira (CPF XXX.154.757-XX) , ex-prefeito de Eunápolis/BA com fundamento nos arts. 10, § 1º, e 12, incisos I e II, da Lei 8.443/1992 c/c o art. 202, incisos I e II, do RI/TCU, para que, no prazo de quinze dias, apresente alegações de defesa e/ou recolha, aos cofres da Fundação nacional de Saúde a quantia abaixo indicada, atualizada monetariamente a partir da respectiva data até o efetivo recolhimento, abatendo-se na oportunidade a quantia eventualmente ressarcida, na forma da legislação em vigor, em decorrência da não aplicação no mercado financeiro dos recursos o Convênio n° 3614/2001, SIAFI/SICONV 440029, celebrado com a Prefeitura Municipal de Eunápolis/BA, tendo por objeto ‘Melhorias sanitárias domiciliares’.
	VALOR ORIGINAL (R$) 
	DATA DA OCORRÊNCIA

	15.186,17
	15/08/2003

22.	Em cumprimento ao pronunciamento da unidade (peça 13) , foi promovida a citação do Sr. Gediel Sepulvida Pereira por meio do Ofício 1634/2017 (peça 22) , efetivamente recebida, conforme aviso de recebimento – AR (peça 25) . O responsável apresentou alegações de defesa conforme peças 27 e 35.  
23.	A empresa Eunaminas Construtora e Serviços Ltda., citada por via editalícia (peça 45) , não atendeu a citação e não se manifestou quanto às irregularidades verificadas. Destaca-se que antes da citação por edital foram adotadas providências que esgotaram as tentativas de localização da responsável. Foram encaminhados expedientes que restaram frustrados para o endereço cadastrado na Receita Federal, conforme atestam o Ofício 1200/2017 (peça 17) , a pesquisa de endereço (peça 15) e o aviso de recebimento (peça 18) , bem como para o endereço cadastrado na junta comercial, conforme atestam o Ofício 1633/2017 (peça 23) , a pesquisa de endereço (peça 29) e o aviso de recebimento (peça 24) . No intuito de localizar outros endereços da responsável, foram realizadas pesquisas na base do Cadastro Nacional de Empresas (CNE) e no site Google (peça 28) . Ainda foram realizadas diligências aos sócios da empresa, no intuito de obter o seu endereço atualizado (peças 33, 34, 39 e 40) , que, no entanto, restaram frustradas conforme atestam os avisos de recebimento (peças 36, 37, 41 e 42) .
24.	Transcorrido o prazo regimental fixado e mantendo-se inerte a aludida empresa impõe-se que seja considerada revel, dando-se prosseguimento ao processo, de acordo com o art. 12, § 3º, da Lei 8.443/1992.
EXAME TÉCNICO
25.	Preliminarmente, cumpre tecer breves considerações sobre a forma como são realizadas as comunicações processuais no TCU. A esse respeito, destacam-se o art. 179, do Regimento Interno do TCU (Resolução 155, de 4/12/2002) e os arts. 3º e 4º, inciso III, § 1º, da Resolução TCU 170, de 30 de junho de 2004, in verbis:
Resolução 155/2002 (Regimento Interno) :
Art. 179. A citação, a audiência ou a notificação, bem como a comunicação de diligência, far se-ão:
I - mediante ciência da parte, efetivada por servidor designado, por meio eletrônico, fac-símile, telegrama ou qualquer outra forma, desde que fique confirmada inequivocamente a entrega da comunicação ao destinatário;
II - mediante carta registrada, com aviso de recebimento que comprove a entrega no endereço do destinatário;
III - por edital publicado no Diário Oficial da União, quando o seu destinatário não for localizado
 (...) 
Resolução TCU 170/2004:
Art. 3º As comunicações serão encaminhadas aos seus destinatários por meio de:
I - correio eletrônico, fac-símile ou telegrama;
II - servidor designado;
III - carta registrada, com aviso de recebimento;
IV - edital publicado no Diário Oficial da União, quando o seu destinatário não for localizado, nas hipóteses em que seja necessário o exercício de defesa’.
 (...) 
Art. 4º. Consideram-se entregues as comunicações:
I - efetivadas conforme disposto nos incisos I e II do artigo anterior, mediante confirmação da ciência do destinatário;
II - realizadas na forma prevista no inciso III do artigo anterior, com o retorno do aviso de recebimento, entregue comprovadamente no endereço do destinatário;
III - na data de publicação do edital no Diário Oficial da União, quando realizadas na forma prevista no inciso IV do artigo anterior.
§ 1º O endereço do destinatário deverá ser previamente confirmado mediante consulta aos sistemas disponíveis ao Tribunal ou a outros meios de informação, a qual deverá ser juntada ao respectivo processo.
 (...) 
26.	Portanto, a validade da citação via postal não depende de que o aviso de recebimento seja assinado pelo próprio destinatário da comunicação, o que dispensa, no caso em tela, a entrega do AR em ‘mãos próprias’. A exigência da norma é no sentido de o Tribunal verificar se a correspondência foi entregue no endereço correto, residindo aqui a necessidade de certeza inequívoca. 
27.	Não é outra a orientação da jurisprudência do TCU, conforme se verifica nos julgados a seguir transcritos:
São válidas as comunicações processuais entregues, mediante carta registrada, no endereço correto do responsável, não havendo necessidade de que o recebimento seja feito por ele próprio (Acórdão 3648/2013-TCU-Segunda Câmara, Relator Ministro José Jorge) ;
É prescindível a entrega pessoal das comunicações pelo TCU, razão pela qual não há necessidade de que o aviso de recebimento seja assinado pelo próprio destinatário. Entregando se a correspondência no endereço correto do destinatário, presume-se o recebimento da citação. (Acórdão 1019/2008-TCU-Plenário, Relator Ministro Benjamin Zymler) ;
As comunicações do TCU, inclusive as citações, deverão ser realizadas mediante Aviso de Recebimento - AR, via Empresa Brasileira de Correios e Telégrafos, bastando para sua validade que se demonstre que a correspondência foi entregue no endereço correto. (Acórdão 1526/2007-TCU-Plenário, Relator Ministro Aroldo Cedraz) .
28.	A validade do critério de comunicação processual do TCU foi referendada pelo Supremo Tribunal Federal, nos termos do julgamento do MS-AgR 25.816/DF, por meio do qual se afirmou a desnecessidade da ciência pessoal do interessado, entendendo-se suficiente a comprovação da entrega do ‘AR’ no endereço do destinatário:
EMENTA: AGRAVO REGIMENTAL. MANDADO DE SEGURANÇA. DESNECESSIDADE DE INTIMAÇÃO PESSOAL DAS DECISÕES DO TRIBUNAL DE CONTAS DA UNIÃO. ART. 179 DO REGIMENTO INTERNO DO TCU. INTIMAÇÃO DO ATO IMPUGNADO POR CARTA REGISTRADA, INICIADO O PRAZO DO ART. 18 DA LEI nº 1.533/51 DA DATA CONSTANTE DO AVISO DE RECEBIMENTO. DECADÊNCIA RECONHECIDA. AGRAVO IMPROVIDO.
O envio de carta registrada com aviso de recebimento está expressamente enumerado entre os meios de comunicação de que dispõe o Tribunal de Contas da União para proceder às suas intimações.
O inciso II do art. 179 do Regimento Interno do TCU é claro ao exigir apenas a comprovação da entrega no endereço do destinatário, bastando o aviso de recebimento simples.
29.	No caso em apreço, a citação da empresa Eunaminas Construtora e Serviços Ltda. (peça 45) é válida. A realização da citação da responsável pela via editalícia, na forma prevista no inciso IV, do art. 3º, da Resolução TCU 170/2004, foi precedida das tentativas de citá-la pela via postal em diversos endereços, além de tentativas de obter informações através de realização de diligências a seus sócios, conforme evidenciado no item 23.
30.	Quanto ao mérito, nos processos do TCU, a revelia não conduz à presunção de que seriam verdadeiras todas as imputações levantadas contra os responsáveis, diferentemente do que ocorre no processo civil, em que a revelia do réu opera a presunção da verdade dos fatos narrados pelo autor. Dessa forma, a avaliação da responsabilidade do agente não pode prescindir da prova existente no processo ou para ele carreada. 
31.	Ao não apresentar sua defesa, a responsável deixou de produzir prova quanto à regularidade da aplicação dos recursos do convênio, em afronta às normas que impõem aos jurisdicionados a obrigação legal de, sempre que demandados pelos órgãos de controle, apresentarem os documentos que demonstrem a correta utilização das verbas públicas, a exemplo do contido no art. 93 do Decreto-Lei 200/67: ‘Quem quer que utilize dinheiros públicos terá de justificar seu bom e regular emprego na conformidade das leis, regulamentos e normas emanadas das autoridades administrativas competentes.’ 
32.	Considerando o princípio da verdade real que rege a atuação desta Corte, ainda que as alegações de defesa não tenham sido apresentadas pelos responsáveis, a revelia não afasta a obrigatoriedade da análise dos elementos probatórios disponíveis nos autos, conforme reiterados acórdãos do Tribunal (Acórdão 163/2015-TCU-Segunda Câmara, Rel.  Min. Subst. André de Carvalho; 2.685/2015 – 2ª Câmara, Rel. Min. Raimundo Carreiro; 2.801/2015 – 1ª Câmara, Rel. Min. Walton Alencar Rodrigues; 4.340/2015 – 1ª Câmara, Rel. Min. Subst. Weder de Oliveira e 5.537/2015 – 1ª Câmara, Rel. Min. Subst. Weder de Oliveira) . Assim, procurou-se buscar, em manifestações da responsável na fase interna desta Tomada de Contas Especial, se havia argumentos que pudessem ser aproveitados em seu favor.	
33.	Reexaminando os autos, observa-se que, a empresa não foi responsabilizada na fase interna desta TCE, razão pela qual não há nenhuma manifestação sua nos autos. Assim, não encontramos nenhum outro argumento nos autos que possa vir a ser analisado e posteriormente utilizado para afastar as irregularidades apontadas. Não obstante, procedemos à reanálise da responsabilidade da empresa Eunaminas Construtora e Serviços Ltda., conforme tratado nos itens 58 a 66.
34.	Vale ressaltar que a pretensão punitiva do TCU, conforme Acórdão 1441/2016-TCU-Plenário, que uniformizou a jurisprudência acerca dessa questão, subordina-se ao prazo geral de prescrição indicado no art. 205 do Código Civil, que é de 10 anos, contado da data de ocorrência da irregularidade sancionada, nos termos do art. 189 do Código Civil, sendo este prazo interrompido pelo ato que ordenar a citação, a audiência ou a oitiva do responsável. No caso em exame, os pagamentos realizados à empresa ocorreram entre 24/9/2002 e 21/8/2003 (peça 4, p. 16 e 38) . Tendo sido o ato de ordenação da citação assinado em 26/4/2017 (peça 13) , houve o decurso de prazo superior a 10 anos. Portanto, ocorreu a prescrição da pretensão punitiva.
35.	Em se tratando de processo em que a parte interessada não se manifestou acerca das irregularidades imputadas, não há elementos para que se possa efetivamente aferir e reconhecer a ocorrência de boa-fé na conduta da responsável ou de quaisquer outros excludentes de culpabilidade, podendo o Tribunal, desde logo, proferir o julgamento de mérito pela irregularidade das contas, nos termos dos §§ 2º e 6º do art. 202 do Regimento Interno do TCU. (Acórdão 133/2015-TCU-Primeira Câmara, Rel. Min. Bruno Dantas; 2.455/2015 – 1ª Câmara, Rel. Min. Bruno Dantas; 3.604/2015 – 1ª Câmara, Rel. Min. Bruno Dantas; 5.070/2015 – 2ª Câmara, Rel. Min. Subst. André de Carvalho e 2.424/2015 – Plenário, Rel. Min. Benjamin Zymler) .
36.	Dessa forma, a empresa Eunaminas Construtora e Serviços Ltda. deve ser considerada revel, nos termos do art. 12, §3º, da Lei 8.443/1992.
37.	A seguir, passamos a analisar as alegações de defesa apresentadas pelo Sr. Gediel Sepulvida Pereira (peças 27 e 35) e tecer considerações sobre a responsabilização da empresa Eunaminas Construtora e Serviços Ltda. 
Gediel Sepulvida Pereira
38.	Argumentos apresentados: o responsável alega que não houve qualquer irregularidade na aplicação dos recursos do convênio, visto que foram construídos todos os módulos sanitários, bem como que eventuais falhas de natureza estritamente formal não ocasionaram danos ao erário. Complementou que a execução contratual resultou em proveito para a comunidade local.  
39.	Argumenta que os diversos relatórios e pareceres técnicos da Funasa possuem inúmeras contradições e deficiências, a exemplo do Relatório de Visita Técnica Final, que retratou a situação da obra em 9/4/2013 (data da vistoria) , época em que os módulos já estavam danificados pelo tempo, visto que decorridos mais de dez anos do início das obras.
40.	Menciona que, em virtude de melhora da economia local devido à implantação de indústria de celulose na região, muitos proprietários melhoraram as condições de habitabilidade dos imóveis, fato que teria contribuído para a demolição de módulos sanitários construídos com os recursos do convênio. Nesses casos, alega que os vizinhos ou parentes atestaram para os técnicos da Funasa que os módulos haviam sido construídos satisfatoriamente.
41.	Expõe, ainda, que a sub-rogação de direitos e obrigações do contrato para execução do objeto do convênio ocorreu em conformidade com a legislação e com o intuito de não interromper obras de caráter essencial para o Município.
42.	Por fim, apresentou documentação no intuito de comprovar o alegado, como cópia das prestações de contas, de extratos bancários, do termo do convênio, de relatórios da Funasa etc., bem como requereu a produção de prova testemunhal e pericial para elucidação dos fatos.
43.	Análise: o único argumento apresentado pelo responsável está assentado nas divergências e contradições observadas nos diversos relatórios e pareceres técnicos produzidos pela Funasa que, em sua visão, não foram capazes de apontar corretamente que houve execução total dos módulos sanitários objeto do convênio.
44.	O Relatório de Visita Técnica Final de peça 4, p. 216-304, último realizado pela Funasa, cuja visita ocorreu entre 15 e 19/4/2013, apontou diversas inconsistências e divergências existentes nos seis relatórios anteriormente emitidos, dentre os quais somente consta dos autos o Relatório de Visita Técnica 5 (peça 3, p. 160-168) . O quadro abaixo resume tais divergências em relação ao alcance da meta física do convênio: 

	SITUAÇÃO
	RVT 1
	RVT 2
	RVT 3
	RVT 4
	RVT 5
	RVT 6

	MSD construídos
	0
	0
	450
	492
	183
	444

	MSD em construção
	61
	320
	180
	418
	173
	Não informado

	TOTAL
	61
	320
	630
	910
	356
	Não informado

45.	Além das divergências em relação ao alcance das metas, também restou consignado no Relatório de Visita Técnica Final as seguintes falhas:
a) não indicação dos endereços dos imóveis visitados, nomes dos beneficiários e pendências por módulo sanitário nos seis relatórios de visita técnica; e
b) registro de extrapolação das metas previstas, com indicação de 88 módulos em construção a mais que o previsto (RVT 4) .
46.	O Relatório de Visita Técnica Final apontou obstáculos à quantificação dos módulos efetivamente construídos, conforme trechos que abaixo reproduzimos:
Percorremos, no período de 16 a 19/04/2013, vários bairros e ruas da cidade em busca dos módulos sanitários construídos. Os bairros visitados foram Alecrim I, Alecrim II, Moisés Reis, Stela Reis, Centro, Pequi, Santa Lúcia, Itapoã e Juca Rosa. 
Segundo informações por mim levantadas, em decorrência da implantação da indústria de celulose Veracel e dos recursos que por certo foram injetados na economia regional, muitos proprietários obtiveram condições de melhorar as condições de habitabilidade dos seus imóveis, o que corroborou para as demolições dos banheiros. Na maioria dos endereços, os banheiros já não mais existem. 
Estive nos endereços relacionados na lista de beneficiários ou indicados pelo ex-secretário de infraestrutura, todavia localizamos apenas 70 (setenta) módulos sanitários, mesmo assim em condições de conservação que não me permite assegurar que foram construídos em conformidade com o projeto. A grande maioria apresenta péssimas condições de manutenção, alguns estão em ruínas. Para melhor entendimento desta realidade, anexo a este relatório fotografias dos módulos sanitários encontrados, com nomes e endereços dos beneficiários. 
Pelo exposto, creio que seja tecnicamente razoável que a avaliação da execução física ocorra através das informações contidas nos relatórios de acompanhamento. 
 (...) 
Pelo que expus, concluo que a execução física não foi de 0,0%. De acordo com o acompanhamento técnico do auxiliar de saneamento José Edilson, a execução física atingiu 54,0%, correspondente a 444 módulos sanitários (relatório Nº 6) . Já o relatório Nº 5, de autoria do engenheiro Arlan Coutinho, aponta para o atingimento de 22,63%, equivalente a 186 módulos sanitários. Ambos os relatórios omitem endereços dos imóveis, nomes dos beneficiários e pendências por módulo sanitário. Contudo, parece-me que os relatórios elaborados pelo Sr. José Edilson trazem mais incertezas, principalmente pela ausência de informações sobre as soluções das pendências apontadas. Por outro lado, a designação do engenheiro Arlan Coutinho para realizar visita técnica, elaborar relatório e emitir parecer referentes ao CV 3614/01, parece-me que ocorreu com intuito que fossem dirimidas quaisquer dúvidas lançadas sobre a execução física do convênio, motivo de denúncia dos vereadores Amós Bispo Pereira e Baltazar Lamin Dias, ocorrida em 19/03/2003. (Página 478 do processo de TCE) . Considero assim que o relatório do engenheiro Arlan Souza Coutinho deve prevalecer sobre os relatórios do técnico José Edilson Rezende Silva, ademais o relatório do primeiro traz mais informações a respeito da execução física do convênio. 
Concluo que deverá ser desconsiderada a resposta do item 8 do parecer técnico de autoria do consultor Arlan Coutinho, donde está afirmado que não houve atingimento dos ‘objetivos sociais e de saúde pública’, pois numa avaliação de execução física devemos nos limitar tão somente ao atendimento do projeto de engenharia aprovado. O fato dos beneficiários não utilizarem adequadamente os banheiros deveria ter sido tratado pela equipe de educação em saúde. 
Desta forma recomendo que a execução física do CV 3614/01 seja alterada de 0,0% para 22,62%, correspondente à construção de 186 módulos sanitários ao custo unitário de R$ 1.350,00 (mil trezentos e cinquenta reais) , perfazendo um total de R$ 251.100,00 (duzentos e cinquenta e um mil e cem reais) , de acordo com o relatório Nº 5. A placa da obra não foi computada, pois não encontrei, no processo ou em campo, evidências de que a mesma tivesse sido fornecida.
47.	Percebe-se, portanto, que não houve quantificação de execução das obras no Relatório de Visita Técnica Final, dada sua inviabilidade em razão do distanciamento temporal do término das obras e da dinâmica verificada nos domicílios beneficiados com os módulos sanitários, em especial pelas melhores condições econômicas experimentadas no município com a presença da indústria de celulose. 
48.	Na verdade, após análise das divergências verificadas nos seis relatórios, elegeu-se aquele que, em tese, melhor representava a efetiva execução das obras, no caso, o Relatório de Visita Técnica 5 (peça 3, p. 160-168) , com algum ajuste.
49.	Em que pese a detalhada análise realizada no Relatório de Visita Técnica Final, entendemos que, passados mais de dez anos do início das obras, não é seguro apontar qual informação tratada nos seis relatórios de visita técnica merece a chancela de trazer verdade dos fatos, em detrimento das demais.
50.	A quantidade e variação numérica das informações de alcance de meta física sugerem, em tese, que os técnicos da Funasa, lotados na Superintendência Estadual da Bahia, não atuavam sob as mesmas bases, fundamentos e orientações técnicas, ou ainda, que não estavam todos adequadamente capacitados a realizarem as inspeções técnicas.
51.	Passados 17 anos do início das obras, não se vislumbra hoje qualquer possibilidade de levantar com exatidão o efetivo alcance das metas pactuadas no convênio, a fim de confrontar com as informações constantes dos relatórios de visita técnica, sendo infrutíferas quaisquer ações nesse sentido.
52.	A despeito das conclusões do Relatório de Visita Técnica Final, que apontou execução física de 22,62%, em razão das divergências, dúvidas e desencontros de informações produzidas pela Funasa no decorrer das fiscalizações realizadas, não seria razoável utilizar percentuais menores de execução em prejuízo do responsável, quando há apontamentos de execução em percentuais maiores. Assim, diante das evidências conflitantes entre si, impõe-se respeitar o princípio in dubio pro reu, já que a dúvida labora em proveito do responsável.
53.	Nesse sentido, acatando parcialmente as alegações de defesa apresentadas, entendemos que deva ser considerada como efetivamente executada a maior quantidade de módulos registrada nos relatórios produzidos, conforme apontado no quadro do item 44. Assim, deve ser considerado como executados 492 módulos sanitários, conforme apontado no RVT 4, representando um alcance de 59,85% da meta pactuada, que previa a construção de 822 módulos sanitários.
54.	Quanto à parte não executada, o responsável não foi capaz de comprovar a execução total dos módulos sanitários, nem tampouco apresentou documentação probatória de suas alegações. Nesse sentido, é razoável afirmar que os demais módulos sanitários, em um total de 330, não foram concluídos, não se alcançando etapa útil e finalidade social.
55.	Em relação ao pedido de produção de prova testemunhal e pericial, conforme jurisprudência desta Corte, cumpre esclarecer que é da iniciativa do responsável aduzir aos autos as provas de sua defesa, inclusive laudos periciais, não cabendo ao TCU recepcionar esse tipo de pedido:
Compete ao responsável pela execução do convênio produzir prova acerca da regular aplicação dos recursos repassados pela União, inclusive a prova pericial, prescindindo, para tanto, de prévia autorização do TCU. Acórdão 5374/2016-TCU-Segunda Câmara, Relator Min. Vital do Rêgo.
56.	Considerando a execução de 59,85% do objeto, o débito remanescente pela parte não executada, sem alcance de etapa útil e finalidade social, e não elidida pelo responsável, estaria assim calculado:
	Previsto (parte federal) 
	R$ 1.030.000,00

	Executado (59,85%) 
	R$ 616.455,00

	Recebido
	R$ 858.333,00

	Débito
	R$ 241.878,00

57.	Conclusão: o responsável não foi capaz de demonstrar com argumentos sólidos e documentação probatória que houve execução das obras em percentual compatível com os recursos recebidos. Limitou-se a apontar as divergências contidas nos relatórios e pareceres da Funasa, cuja análise aponta no sentido considerar um percentual maior de execução, mas que não tem o condão de afastar a constatação de execução parcial do objeto, cujo débito é de R$ 241.878,00. Assim, acatamos parcialmente as alegações de defesa apresentadas. 
Eunaminas Construtora e Serviços Ltda. 
58.	Conforme registrado no item 33, a empresa Eunaminas Construtora e Serviços Ltda. não foi notificada pela Funasa na fase interna, em razão de não ter sido arrolada como responsável. Veio a figurar como responsável somente em 2017, quando foi proposta sua citação na instrução de peça 11, ocorrida somente em 7/11/2017 (peça 45) .
59.	O último recebimento por serviços executados pela empresa ocorreu em 21/8/2003 (peça 4, p. 38) . Portanto, entre a ocorrência da irregularidade e a efetivação da citação transcorreu um período superior a 14 anos.
60.	Apesar de a empresa ter sido citada em solidariedade com o ex-prefeito pela execução parcial de 22,62%, referido percentual não reflete com exatidão a parcela por ela executada. Nos casos em que a citação do gestor está fundada em execução parcial, na qual se considera executada apenas a parcela que obteve etapa útil e alcance social, há que se diferenciar a parcela sob responsabilidade do executor das obras.
61.	Isso porque não cabe à empresa garantir o alcance de etapa útil ou funcionalidade da obra executada, sendo tal encargo responsabilidade exclusiva do gestor municipal. Cabe a ela tão somente executar o que está previsto no contrato, respondendo exclusivamente pela parte eventualmente não executada. Nesse sentido, na quantificação do dano sob responsabilidade da empresa deve-se excluir do débito a parte executada que não tenha atingido etapa útil, o que de fato não ocorreu no caso sob exame.
62.	O quadro do item 44 aponta, ainda que com dados divergentes, que inúmeros módulos sanitários estavam em execução, cuja parcela não foi computada como executada no cálculo do débito atribuído à empresa.
63.	No estágio em que o processo se encontra e passados 16 anos desde o fim das obras, não há possibilidade de se quantificar, para fins de apuração do débito, ainda que por estimativa, a parcela executada pela empresa que não tenha atingido etapa útil. A Funasa sequer apontou as pendências por módulo sanitário nos seis relatórios de visita técnica, conforme registrado na letra ‘a’, do item 45, inviabilizando o cálculo das parcelas porventura não executadas em cada módulo sanitário registrado como ‘em construção’.
64.	O conjunto probatório dos autos revela que houve execução parcial do objeto, mas no caso específico da empresa, o prejuízo é inquantificável ou de difícil quantificação. Assim, entendemos que não há elementos suficientes para quantificação do dano pela inexecução parcial por parte da empresa, não obstante estar configurada a execução parcial. 
65.	Dessa forma, ainda que não tenha apresentado alegações de defesa, entendemos que deva ser afastada a imputação de débito à empresa, por ser este inquantificável. Trata-se, pois, de contas iliquidáveis, cabendo propor o seu trancamento.
66.	Afastada a imputação de débito à empresa, o Sr. Gediel Sepulvida Pereira passa a responder individualmente pelo débito, que totaliza R$ 241.878,00 (item 56) . O débito deve ser calculado a partir das datas de crédito dos recursos na conta específica do convênio, da mais recente para a mais antiga, ficando assim distribuído:
	DATA DA OCORRÊNCIA
	VALOR ORIGINAL (R$) 

	22/11/2002
	70.211,66

	20/8/2003
	171.666,34

	TOTAL
	241.878,00

67.	Cumpre ressaltar que deve ser abatido desse débito o valor de R$ 330,38, que foi devolvido à concedente pelo município em 26/2/2015 (peça 5, p. 200) .
68.	Além do débito referente a inexecução parcial do objeto, o ex-prefeito foi individualmente responsabilizado em R$ 15.186,17 pela não aplicação dos recursos recebidos no mercado financeiro. Para efeito de atualização desse valor, a data da ocorrência foi fixada, na instrução de peça 11, em 15/08/2003, que corresponde a data do último repasse de recursos pela concedente.
69.	Não obstante, considerando o novo quadro do item 66, como forma de precisar o novo débito pela não aplicação dos recursos recebidos no mercado financeiro, sem que se caracterize bis in idem, deve-se atualizar o valor da primeira parcela recebida no convênio, no valor de R$ 343.333,33, até a data da primeira ocorrência do dano, 22/11/2002. Nesse sentido é a jurisprudência desta Corte:
É cabível a imputação de débito pela ausência de aplicação dos recursos do convênio no mercado financeiro, sem que se caracterize bis in idem, quando o período em que se deixou de auferir renda com a aplicação financeira for anterior à data de ocorrência do débito principal. Acórdão 5088/2018-TCU-Segunda Câmara, Relator Min. Augusto Nardes.
70.	Assim, o valor do débito relativo à não aplicação dos recursos recebidos no mercado financeiro é de R$ 13.458,67, conforme demonstrativo de débito de peça 50.
71.	Em resumo, o débito final a ser atribuído ao Sr. Gediel Sepulvida Pereira é o demonstrado a seguir:
	VALOR ORIGINAL (R$) 
	DATA DA OCORRÊNCIA
	DÉBITO/CRÉDITO

	13.458,67
	22/11/2002
	D

	70.211,66
	22/11/2002
	D

	171.666,34
	20/8/2003
	D

	330,38
	26/2/2015
	C

72.	Por fim, cumpre esclarecer, seguindo a jurisprudência do Tribunal, que a imputação de débito inferior ao que constou na citação, conforme ocorreu no caso em apreço, dispensa o envio de nova citação ao responsável, razão pela qual o processo pode ser encaminhado para decisão de mérito:
A imputação de débito em valor inferior ao indicado na citação não configura prejuízo à defesa e, por isso, dispensa o envio de nova citação. Acórdão 296/2018-TCU-Primeira Câmara, Relator Min. Walton Alencar Rodrigues.
CONCLUSÃO
73.	Em face da análise promovida na seção ‘exame técnico’, apesar de a empresa Eunaminas Construtora e Serviços Ltda. não ter comparecido aos autos e não ter apresentado defesa, constatou-se impossibilidade de quantificação de eventual débito a ela atribuível, ainda que por estimativa. Assim, suas contas devem ser consideradas iliquidáveis, com o consequente trancamento. 
74.	Com relação ao Sr. Gediel Sepulvida Pereira, os documentos constantes dos autos revelaram fragilidade para sustentar o débito que inicialmente lhe foi atribuído, em função de divergências, dúvidas e desencontros de informações produzidas pela Funasa no decorrer das fiscalizações realizadas, sendo razoável utilizar, em benefício do responsável, as maiores quantidades de módulos sanitários construídos, dentre aqueles apontados nos relatórios de visitas técnicas realizadas pela fundação. Dessa forma, realizados os novos cálculos de execução (item 56) e recalculado o valor do débito pela não aplicação dos recursos no mercado financeiro (itens 69 e 70) , o valor do débito final, menor que o inicialmente indicado na citação, está demonstrado no item 71, prescindindo de nova citação, como tratado no item 73.
75.	Verifica-se que inexistem nos autos elementos que demonstrem a boa-fé do Sr. Gediel Sepulvida Pereira ou a ocorrência de outros excludentes de ilicitude, punibilidade ou culpabilidade. Desse modo, suas contas devem, desde logo, ser julgadas irregulares, nos termos do art. 202, § 6º, do Regimento Interno do TCU, procedendo-se à sua condenação em débito e sem aplicação das multas previstas nos arts. 57 e 58, da Lei 8.443/1992 em função da ocorrência da prescrição da pretensão punitiva pelo Tribunal, conforme registrado no item 34.
PROPOSTA DE ENCAMINHAMENTO
76.	Diante do exposto, submetem-se os autos à consideração superior, propondo-se a adoção das seguintes medidas:
a)	considerar revel a empresa Eunaminas Construtora e Serviços Ltda. ME (CNPJ 04.951.613/0001-65) , com fundamento no § 3º, art. 12, Lei 8.443, de 16 de julho de 1992;
b)	acatar parcialmente as alegações de defesa apresentadas pelo Sr. Gediel Sepulvida Pereira (CPF XXX.154.757-XX) ;
c)	com fundamento nos arts. 1º, inciso I, 16, inciso III, alínea ‘c’, da Lei 8.443/1992 c/c os arts. 19 e 23, inciso III, da mesma Lei, e com arts. 1º, inciso I; 209, inciso III; 210 e 214, inciso III, do Regimento Interno, que sejam julgadas irregulares as contas do Sr. Gediel Sepulvida Pereira (CPF XXX.154.757-XX) , prefeito do Município de Eunápolis/BA na gestão 2001-2004, e condená-lo ao pagamento das quantias a seguir especificadas, com a fixação do prazo de quinze dias, a contar da notificação, para comprovar, perante o Tribunal (art. 214, inciso III, alínea ‘a’, do Regimento Interno) , o recolhimento da dívida aos cofres da Fundação Nacional de Saúde, atualizada monetariamente e acrescida dos juros de mora, calculados a partir da data discriminada, até a data do recolhimento, na forma prevista na legislação em vigor.
	VALOR ORIGINAL (R$) 
	DATA DA OCORRÊNCIA
	DÉBITO/CRÉDITO

	13.458,67
	22/11/2002
	D

	70.211,66
	22/11/2002
	D

	171.666,34
	20/8/2003
	D

	330,38
	26/2/2015
	C

d)	com fundamento nos arts. 20 e 21 da Lei 8.443/1992 c/c o art. 211 do Regimento Interno, que sejam consideradas iliquidáveis as contas da empresa Eunaminas Construtora e Serviços Ltda. ME (CNPJ 04.951.613/0001-65) , ordenando o seu trancamentos;
e) 	autorizar, desde logo, nos termos do art. 28, inciso II, da Lei 8.443/1992, a cobrança judicial da dívida do Sr. Gediel Sepulvida Pereira, caso não atendidas as notificações;
f)	autorizar desde logo, se requerido pelo Sr. Gediel Sepulvida Pereira, o pagamento das dívidas dos responsáveis, em até 36 parcelas mensais e consecutivas, nos termos do art. 26 da Lei 8.443/1992 c/c o art. 217 do Regimento Interno, fixando-lhes o prazo de quinze dias, a contar do recebimento da notificação, para comprovarem perante o Tribunal o recolhimento da primeira parcela, e de trinta dias, a contar da parcela anterior, para comprovarem o recolhimento das demais parcelas, devendo incidir sobre cada valor mensal, atualizado monetariamente, os juros de mora devidos, na forma prevista na legislação em vigor, alertando-os que a falta de comprovação do recolhimento de qualquer parcela importará no vencimento antecipado do saldo devedor, nos termos do § 2º do art. 217 do Regimento Interno deste Tribunal;
g)	enviar cópia do Acórdão que vier a ser proferido à Fundação Nacional de Saúde, aos responsáveis e ao Município de Eunápolis/BA, para ciência, informando que a deliberação, acompanhada do Relatório e Voto que a fundamentarem, estará disponível para consulta no endereço www.tcu.gov.br/acordaos, além de esclarecer que, caso requerido, o TCU poderá fornecer sem custos as correspondentes cópias, de forma impressa; e
h)	encaminhar cópia da deliberação, bem como do relatório e do voto que a fundamentarem, ao Procurador-Chefe da Procuradoria da República no Estado da Bahia, nos termos do § 3º do art. 16 da Lei 8.443/1992 c/c o § 7º do art. 209 do Regimento Interno do TCU, para adoção das medidas que entender cabíveis.”.
2.	Enfim o Parecer do MP/TCU (peça 54) :
“Trata-se de tomada de contas especial instaurada pela Fundação Nacional de Saúde (Funasa) , em desfavor de Gediel Sepulvida Pereira, ex-prefeito de Eunápolis/BA (gestão 2001-2004) , em razão de execução parcial das despesas do Convênio 3.614/2001, que teve por objeto a construção de 822 conjuntos sanitários do programa ‘Melhorias Sanitárias Domiciliares’, cuja vigência encerrou-se em 6/9/2010. O dano ao erário apurado pelo tomador das contas foi de R$ 679.364,25 (2002/2003) , sendo parte do valor referente à inexecução do objeto e parte pela não aplicação dos recursos no mercado financeiro (peça 5, p.362-366) . 
A unidade técnica do TCU promoveu a citação do responsável, instruiu o feito e propôs acatar parcialmente as alegações do ex-prefeito, considerando a maior quantidade de módulos sanitários construídos (etapa útil) verificada em relatórios emitidos pela concedente, ou seja, apurou-se execução do objeto do convênio em 59,85% ou 492 módulos sanitários (peça 4, p.230) . Propôs, ainda, o julgamento pela irregularidade das contas e a condenação em débito do gestor municipal, mas deixou de propor a aplicação de multa por conta da prescrição da pretensão punitiva do TCU (peça 51) . 
A empresa construtora foi citada por edital. Restou configurada sua revelia na forma do art. 12, §3º da Lei 8.443/1992. Em instrução de mérito a unidade técnica do TCU concluiu que é preciso diferenciar a responsabilidade do gestor municipal da responsabilidade da construtora. Esclareceu que não é responsabilidade da empresa a garantia do alcance da etapa útil da obra, cabendo a construtora apenas executar o que foi previsto no contrato que, no caso, não pode ser verificado por conta do transcurso de mais de 16 anos entre a ocorrência da irregularidade (2003) e a citação do TCU (2017) . Com isso, tornou-se impossível a quantificação de eventual débito a ela atribuível, ainda que por estimativa. Com base nesses argumentos a Secex-TCE propôs que sejam consideradas iliquidáveis as contas da construtora (peça 51) . 
O Ministério Público de Contas concorda com esse entendimento. Além do argumento apontado pela unidade técnica, há que se considerar que a empresa se encontra com situação cadastral baixada desde 10/3/2011 (peça 15) e que nunca se manifestou nos autos desta TCE. Assim, resultaria sem serventia uma possível condenação solidária com o gestor. 
Por fim, considerando que o ex-prefeito não foi capaz de demonstrar a compatibilidade da execução das obras com os recursos recebidos, impõe-se dar seguimento ao processo, com o julgamento pela irregularidade das contas, conforme os elementos presentes nos autos.
Pelo exposto, manifesta-se o Ministério Público de Contas da União de acordo com a proposta de mérito feita pela unidade técnica em pareceres convergentes (peças 51-53) .”.
	É o relatório.

não há

Procurador Júlio Marcelo de Oliveira.

TOMADA DE CONTAS ESPECIAL. CONSTRUÇÃO DE MÓDULOS SANITÁRIOS. INEXECUÇÃO. RELATÓRIOS DE VISTORIA DA FUNASA. AUSÊNCIA DE APLICAÇÃO NO MERCADO FINANCEIRO. CITAÇÃO. REVELIA DA EMPRESA. ACATAMENTO PARCIAL DA DEFESA DO EX-PREFEITO. CONTAS DO PREFEITO IRREGULARES. DÉBITO. PRESCRIÇÃO DA PRETENSÃO PUNITIVA. CONTAS DA EMPRESA ILIQUIDÁVEIS.

TOMADA DE CONTAS ESPECIAL (TCE)

Secretaria de Controle Externo de Tomada de Contas Especial (SecexTCE).

Em exame tomada de contas especial instaurada pela Fundação Nacional de Saúde (Funasa) em desfavor do Sr. Gediel Sepulvida Pereira, prefeito do Município de Eunápolis-BA – com cerca de 112.000 habitantes – na gestão 2001-2004, em razão da execução apenas parcial do objeto do Convênio 3614/2001 (Siafi 440029) , que teve por objeto a construção de conjuntos sanitários no âmbito do programa “Melhorias Sanitárias Domiciliares”.
O ajuste vigorou, após sucessivas prorrogações (peça 3, p. 334) , no período de 31/12/2001 a 6/9/2010. Segundo consta do Plano de Trabalho aprovado (peça 1, p. 15-19) , deveriam ser construídos 822 módulos sanitários, compostos por vaso, reservatório elevado, chuveiro, lavatório, tanque de lavar roupa, pia de cozinha, fossa séptica e sumidouro nos bairros Moisés Reis, Estela Reis, Centro, Pequi, Santa Lúcia, Itapoã, Juca Rosa e Alecrim II.
Para viabilizar a execução do referido objeto, foram previstos recursos no valor total de R$ 1.144.473,33, dos quais R$ 114.473,33 seriam a título de contrapartida municipal e mais R 1.030.000,00 à conta da Funasa (peça 1, p. 67) , dos quais foi efetivamente transferida a quantia de R$ 858.333,00, mediante três repasses ocorridos entre 3/7/2002 e 15/8/2003 (peças 1, p. 11 e 4, p. 12-38) .
Para a execução do objeto convenial, a Prefeitura realizou a Tomada de Preços 27/2002, homologada em 28/6/2002 (peça 1, p. 319) , vencida pela Construtora e Pavimentadora A. Guedes Ltda. (CNPJ 73.390.171/0001-48) , com contrato celebrado já em 5/7/2002 (peças 3, p. 394-402, e 4, p. 4-8) . 
Em 18/9/2002, com a anuência da Prefeitura de Eunápolis, ocorreu a cessão e sub-rogação dos direitos e obrigações do contrato para a empresa Eunaminas Construtora e Serviços Ltda. (CNPJ 04.951.613/0001-65) , que ficou responsável pela conclusão do objeto (peça 2, p. 212-214) .
A Prefeitura de Eunápolis prestou contas das parcelas dos recursos recebidos da seguinte forma: 
	a) em 25/10/2002, foi encaminhada a prestação da 1ª parcela (R$ 343.333,33) constando pagamentos à Construtora e Pavimentação A. Guedes Ltda., no valor de R$ 102.000,00, em 8/8/2002, e à empresa Eunaminas Construtora e Serviços Ltda., no valor de R$ 241.333,33, em 24/9/2002 (peças 1, p. 303, e 2, p. 98 e 116) ;
	b) em 3/2/2004, foi encaminhada a prestação da 2ª parcela (R$ 343.333,33) constando pagamento integral, em 27/11/2002, à empresa Eunaminas Construtora e Serviços Ltda. (peça 3, p. 92 e 98) ; e
	c) em 13/4/2010, foi encaminhada a prestação da 3ª parcela (R$ 171.666,34) constando pagamento integral, em 21/8/2003, à empresa Eunaminas Construtora e Serviços Ltda. (peça 3, p. 366 e 388) .  
Após visita técnica final, realizada em abril/2013 (peça 4, p. 216-304; 310-312) , o ente repassador apontou execução física de 22,62%, equivalente a 186 módulos sanitários construídos (do total de 822) .
Acolhendo a referida conclusão e, já no âmbito desta Corte, a então Secex-BA promoveu a citação solidária do Sr. Gediel Sepulvida Pereira, ex-prefeito de Eunápolis/BA, bem como da empresa Eunaminas Construtora e Serviços Ltda., apontando-se inexecução de 77,38% do objeto do Convênio (R$ 664.178,08, em valores históricos) , bem como a citação exclusiva do ex-prefeito em razão da não aplicação dos valores no mercado financeiro (R$ 15.186,17, em valores históricos) .
Em sua derradeira instrução, a Secex-TCE – que assumiu a instrução do feito – propõe, em pareceres uniformes, acolher parcialmente as justificativas do Sr. Gediel Sepulvida Pereira, julgar irregulares suas contas e condená-lo ao ressarcimento do dano apurado (R$ 255.006,29, em valores históricos) . Quanto à empresa, propõe considerar iliquidáveis suas contas, em razão da impossibilidade de quantificação.
Endosso o referido encaminhamento (peça 51) , que contou com a chancela do Parquet especial (peça 54) , incorporando as respectivas análises às minhas razões de decidir, sem prejuízo das considerações que se seguem.
Primeiramente, vale destacar que a construtora Eunaminas, embora tenha sido validamente citada, manteve-se inerte, impondo-se que seja considerada revel, dando-se prosseguimento ao processo, de acordo com o art. 12, § 3º, da Lei 8.443/1992.
Destaco que sua citação editalícia (peça 45) se deu após terem sido frustradas as tentativas de citação epistolar (peças 15, 17 e 18) , bem como envidados esforços para a localização do respectivo endereço (peças 20, 21, 24, 28, 29, 36-42) .
Em relação ao ex-prefeito, é forçoso reconhecer, por um lado, a existência de contradições nos relatórios de visita técnica elaborados pelo ente repassador, suscitando dúvidas quanto à confiabilidade da quantificação de módulos sanitários integralmente construídos. 
A partir dos Relatórios de Visita Técnica (RVT) elaborados por técnicos da Funasa, sintetizados no relatório de visita final (peça 4, p. 216-304) , é possível traçar o seguinte quadro comparativo (a partir daquele elaborado pela unidade técnica à peça 51) :
	SITUAÇÃO
	RVT 1
	RVT 2
	RVT 3
	RVT 4
	RVT 5
	RVT 6

	MSD construídos
	0
	0
	450
	492
	186
	444

	MSD em construção
	61
	320
	180
	418
	173
	Não informado

	TOTAL
	61
	320
	630
	910
	356
	Não informado

Consoante conclui a unidade técnica (peça 51, p. 8) , a quantidade e variação das informações quanto ao alcance da meta física – a exemplo da extrapolação da quantidade total de módulos sanitários no RVT4 – pode indicar que os técnicos da Funasa não atuavam sob as mesmas bases, fundamentos ou orientações técnicas.
Inobstante, parece-me adequada a conclusão a que chegou a unidade técnica, no sentido de considerar, em benefício do responsável, as quantidades constantes do relatório técnico 4 (RVT 4) para fins de quantificação do dano no presente feito. 
Ante as dúvidas lançadas no relatório técnico final da Funasa e na defesa do responsável e, à luz do disposto no art. 210, §1º, II, do RI/TCU, entendo que deve prevalecer a quantificação mais conservadora, no sentido de aceitar a execução das 492 unidades, imputando-se o débito em relação ao restante (330 - R$ 241.878,00 em valores históricos) . 
Quanto à parcela não executada, o responsável não foi capaz de comprovar, documentalmente, a execução integral dos referidos módulos sanitários. Mesmo assumindo a existência de 330 módulos “em construção”, é forçoso reconhecer que não foi alcançada etapa útil ou finalidade social dos referidos módulos.
Quanto ao requerimento do ex-prefeito para produção de provas testemunhal e pericial (peça 27, p. 12) , em acréscimo ao exame instrutório, vale destacar que, nos processos de controle externo perante o TCU, inexiste previsão para oitiva de testemunhas ou produção de prova pericial (Acórdão 2491/2016-TCU-Primeira Câmara, entre outros) . Portanto, as provas que a parte desejar produzir perante esta Corte devem ser apresentadas de forma documental.
De mais a mais, a análise instrutória a partir da defesa apresentada e demais elementos dos autos permitiu concluir pela inexistência de elementos comprobatórios quanto à execução integral dos módulos sanitários, não havendo que se falar em afastamento integral do débito imputado.
Em outro giro, reconheço a prescrição da pretensão punitiva (Acórdão 1441/2016-TCU-Plenário) , impedindo-se a aplicação da multa legal, porquanto os pagamentos à empresa ocorreram entre 24/9/2002 e 21/8/2003 (peça 4, p. 16 e 38) e o ato de ordenação da citação foi proferido em 26/4/2017 (peça 13) , havendo o decurso de prazo superior a dez anos.
Oportuno salientar que o presente feito somente fora encaminhado a esta Corte em junho de 2016 (peça 1, p. 1) , com o prazo decenal já expirado. 
De qualquer modo, em relação ao Sr. Gediel Sepulvida Pereira, destaca-se que fora notificado pela Funasa ainda na fase interna, (peça 3, p. 182-186, 202 e 348; peça 4, p. 90) , havendo notícias de que inclusive chegou a se manifestar perante o ente repassador quanto às irregularidades em tela (peça 4, p. 90) . 
Com efeito, acatando parcialmente as alegações apresentadas pelo responsável (peças 27 e 35) , acolho a proposta instrutória (peças 52-53) no sentido de julgar irregulares as presentes contas, condenar o responsável ao ressarcimento do dano apurado, decorrente da soma da inexecução observada (R$ 241.878,00 – considerando 59,85% de execução – 492 módulos) com a parcela decorrente da ausência da aplicação do mercado financeiro (R$ 15.186,17, ambos em valores históricos) .
Em relação à conclusão instrutória de que as contas da empresa são iliquidáveis, vale destacar a parcela executada pela empresa que não tenha atingido etapa útil, visto ter se considerado que os módulos remanescentes estariam “em construção”.
A execução contratual que, embora não tenha sido suficiente para concluir o módulo sanitário, tenha sido objeto de confirmação pela Funasa – mesmo diante das divergências observadas nos relatórios – não deveria ser objeto de cobrança perante a empresa, muito embora seja viável o ressarcimento por parte do gestor público.
Assim, considerando-se que as obras se iniciaram em 2002, resta-me reconhecer a dificuldade de quantificação da parcela dos pagamentos à empresa que sequer foram objeto de execução.
A esta dificuldade, consoante aponta o MP/TCU (peça 54) , soma-se o fato de a empresa encontrar-se com situação baixada desde 13/3/2011 (peça 15) , nunca tendo se manifestado no presente feito, tampouco na fase interna.
Por fim, destaco que deixo de carrear para a minuta de acórdão a proposição instrutória de, desde já, autorizar-se o parcelamento da dívida imputada, tendo em vista entender tratar-se de providência que somente deve ser adotada em face de solicitação do interessado.  
Ante o exposto, manifesto-me por que o Tribunal aprove o acórdão que ora submeto à deliberação deste Colegiado.
TCU, Sala das Sessões Ministro Luciano Brandão Alves de Souza, em 31 de março de 2020.
AUGUSTO SHERMAN CAVALCANTI 
Relator